【裁判字號】    89,判,581
【裁判日期】    890302
【裁判案由】    發明專利申請
【裁判全文】
行  政  法  院  判  決                            八十九年度判字第五八一號
    原      告  美國杜蘭教育基金會管理部附屬杜蘭醫藥學院
    代  表  人  甲○○○○○○.
    訴訟代理人  陳長文律師
                馮博生律師
    被      告  經濟部智慧財產局
右當事人間因發明專利申請事件，原告不服行政院中華民國八十七年十二月十一日台
八七訴字第六○六八一號再訴願決定，提起行政訴訟。本院判決如左︰
    主  文
原告之訴駁回。
    事  實
原告於八十一年八月二十一日以其「具有生長荷爾蒙釋放活性之多類似物」揭示化
學式為A1-A2-C1-C2-C3-C5 之新穎性胜，動物服用後能促進生長荷爾蒙之釋放，可
供治療之用等情，向被告申請發明專利。案經被告編為第00000000號審查，
不予專利。原告修正申請專利範圍，申經再審查結果，仍不予專利，發給八十六年十
一月二十七日台專（玖）○一○五五字第一四六○一六號專利再審查審定書。原告不
服，提起訴願、再訴願，遞遭決定駁回，遂提起行政訴訟。茲摘兩造訴辯意旨如次
：
原告起訴意旨略謂︰(一)本案所請當已符合「新穎性」及「進步性」二項專利要件：按
被告再審查審定書所列，其主要核駁理由為(1)申請專利範圍第１項所請範圍仍然過廣
泛，其中A5係A3－A4－A5' 之例完全無實例可合理支持A3、A4各種組合所形成之亦
具有所稱之功效，及(2)申請專利範圍第至項所請各種用途之各種醫藥組合物於說
明書中並無明確藥理數據可合理支持或證明所請之廣泛用途確實可行。被告故依專利
法第二十條第一項前段、第二十二條第三、四項核駁本案。專利法中有關「專利要件
」之規定係見於第十九、二十及二十一條中，即專利要件有三：「可供產業上利用」
、「新穎性」及「進步性」。被告所引據之專利法第二十條第一項前段係關發明需具
備「可供產業上利用」要件之規定，亦即，被告應為認定本發明不具產業上可利用性
，因而拒予本案專利。至於本發明已符合「新穎性」及「進步性」要件之事實，應非
本再訴願所需論究。(二)本案所請應非屬「非可供產業上利用之發明」：按被告八十三
年十月公開發行並為其所屬審查委員所應共同遵守奉行之「專利審查基準」第１－２
－２至１－２－５頁中，清楚說明了「非可供產業上利用之發明類型」為(一)未完成之
發明，(二)非可供營業上利用之發明，及(三)實際上顯然無法實施之發明。該審查基準中
，在「審查上應注意事項」乙節中，特別提醒審查委員，在因發明不具「產業上可利
用性」而核駁一申請案時，審查委員需說明「不具可供產業上利用性」之具體理由。
然查被告如原告以上所述之再審審定理由，完全未提及本發明係屬何種非可供產業上
利用之發明類型，亦完全未說明其具體理由。再者，專利法第二十二條第三項及第四
項「第一項之說明書，除應載明申請專利範圍外，並應載明有關之先前技術、發明之
目的、技術內容、特點及功效，使熟習該項技術者能瞭解其內容並可據以實施」及「
前項申請專利範圍，應具體指明申請專利之標的、技術內容及特點」則係關專利申請
案「申請要件」之規定。「專利要件」與「申請要件」係屬完全不同之規定，其間並
無存在任何因果關係。任一發明專利申請案因不符專利法第二十二條第三、四項之「
申請要件」規定，應無法作成此申請案因此不具產業可利用性、不符專利法第二十條
第一項前段之「專利要件」規定之結論。是以，被告以本件所請發明不具產業利用性
核駁本案專利顯不符上述審查基準規定。(三)本案所請當已可由說明書合理支持：專利
法第二十二條第三項規定，說明書除了應載明申請專利範圍外，並應載明有關之先前
技術、發明或創作之目的、技術內容、特點及功效，使熟習該項技術者能了解其內容
並可據以實施。「專利審查基準」第１－３－２及１－３－３頁針對專利法第二十二
條第三項有關「發明之技術內容、特點」之規定，就「化學物質之發明」於其第(3)點
說明如下：「就化學物質之發明而言，化學物質本身即為「發明之技術內容、特點」
，而此等成為發明之『技術內容、特點』之化學物質，原則上須以化學物質或化學構
造式予以特定。另外，發明之說明書內，至少須記載一個化學物質之製造方法、鑑識
資料及用途，以至能使熟習該項技術者可據以實施之程度。」此等記載雖為發明之
「技術內容、特點」，但亦成為供確認發明功效之記載。由上述「審查基準」之規定
可知，就化學物質例如醫藥化合物之發明而言，其說明書須就其申請專利範圍所請發
明化合物中至少一個化合物提出製造方法、鑑識資料及用途之說明，然並無須就其請
求專利之所有不同態樣發明化合物提供製造方法、鑑識資料及用途之說明。專利申請
人對新穎醫藥化合物提出專利申請時，其對所請發明化合物揭露程度所需達到之要求
，完全不同於對發明化合物提出論文發表所需達到之要求。且該「審查基準」並意味
，專利申請人並無任何義務須針對其申請專利範圍所請全部不同態樣之發明化合物提
出製造方法、鑑識資料及用途之說明，蓋化合物發明之申請專利範圍所可涵蓋者，除
該專利申請案所例示之發明化合物外，尚可涵蓋熟習該項技術者在該專利申請案說明
書之教示下所得以合理推及之化合物。本案說明書實已完全揭示本案申請專利範圍第
１項所請胜的製備方法，及各製得之胜及功效。有關A5取代基之支持實例，原告
謹呈附件三，說明表３、５及６之各支持實例，例如A5為（A5'）LYs，LYs（iPr），
NH（CH）NH，iLys-Z，Arg ，Orn 。而當A5為A4－A5 '及A3－A5 '之例則可見第及
頁。對於熟習胺基酸合成胜技藝者而言，依據本發明揭示，利用以Ara 為例之製
備實施步驟，當可合理得知可以Gly 、DAla、Pro 及直鏈低烷基胺基羧酸取代而完成
。同理，A5為A3－A4－A5對應熟習該項技術者當屬可依說明書揭示推知之內容。被告
之再審查審定書中並未提出何以A5為A3－A4－A5' 無法合成或具所稱功效之具體理由
。被告之審定顯有違法不當之處。再者，有關訴願決定書中提及申請專利範圍第17.項
，原告必須陳明，實例７已載明製備本發明多之方法，且實例１亦已顯示合成化合
物之方法，該二方法均可適用於製備所有化合物。再者，如實例７之教示，再作適當
些微之修飾而製備其他類似化合物是屬習知技藝範圍。對於熟習該項技術者而言，實
例１及７之揭示，當可合理支持申請專利範圍第項所請無疑。(四)本發明化合物確具
所請功效當無可置疑：本發明化合物之藥理功效已明確揭示於本案說明書發明說明之
中。而在本案說明書亦已詳細描述可用於評估本發明胜物引起生長激素釋放功效之
實驗，其結果亦示於表及圖中。由表及圖中所列結果可知本發明胜具有促進釋放生
長激素之功效，當足以證實本案申請專利範圍所請醫藥組合物之功效。事實上，具有
促進生長激素釋放之功效可用於各種醫療用途係屬已知，例如，Saggese, G. 等發表
之The Journ. of Pediatrics, Jan.1993:37-45即載明增加生長激素量可明顯改善礦
物質代謝及提高骨質密度（如第頁）。又如Mulligan K. 等Journ. of Clin. Endo
crinology and Metaboliser, 77:956-962（ 1993），第956 頁亦顯示以生長激素治
療可增加超過歲男人體內瘦肉量（LBM ），且減少脂肪量，及接受低鈣非腸及口服
營養治療，營養不良癌症病人，手術後病人等均可改變氮平衝。本案說明書已提供充
份證據，證實本發明化合物之功效。是以，本案所請發明之產業利用性當不容置疑。
被告於再審查審定書並未提出本案所請化合物不具藥理活性之合理或科學性理由，該
審定理由實無法成立。(五)原告願配合被告要求修正，該申請專利範圍修正本允宜併入
審究範圍：根據專利法第四十四條規定，專利專責機關於審查時，得依職權限期通知
申請人補充或修正說明書圖式。如「審查基準」第１－３－及１－３－頁中所載
「就一般難以預測功效之技術領域而言，發明說明書中已記載有一個代表的實施例時
，僅認為其實施例或確認功效之具體之個數不充份者，在不更實質情況下，宜依專利
法第四十四條請申請人補充，不宜逕行作為核駁的具體理由」。又專利法第一條規定
：「為鼓勵、保護、利用發明與創作，以促進產業發展，特制定本法。」是以專利專
責機關理應本著鼓勵、保護、利用發明以促進產業發展之立法意旨，協助專利申請人
盡可能獲得專利保護，俾該發明技術內容在國內公開，而促進產業發展。顯見無論由
專利法之立法意旨或專利審查基準之精神，有關申請專利範圍撰寫及說明書揭示之爭
議，理應透過專利專責機關給予專利申請人修正之機會經修正補充後而予以專利保護
。縱然原告一再重申該再審查審定書違法不當之處，唯原告為期獲准貴國專利同意進
一步縮限申請專利範圍第１項範圍，即將A5限制至A3－A5' 或A5' ，及修正申請專利
範圍第及項中及「治療方法」之敘述。如上原告所陳，原告已同意將本案申請
專利範圍縮限至被告原處分（再審查審定書）所載範圍，如此即無所謂可供產業上利
用之爭執問題。按「依第一項第三款所為之補充或修正，除不得變更申請案之實質外
，如其補充或修正係在發明專利案審定公告之後提出者，並須有下列各款情形之一者
始得為之：一、申請專利範圍過廣。．．．」專利法第四十四條第四項定有明文。觀
其意旨，如補充或修正說明書或圖式，如非變更申請案之實質，單純因申請專利範圍
過廣之情事，於發明專利案審定公告後，仍得提出，即應就所提出之修正本實質上予
以審查，是否合於發明專利要件。原告修正縮限本案專利範圍雖在本案被告審定之後
，若符合上開規定，仍非法所不許，則其本案專利範圍經修正縮限後，是否仍非符合
發明專利要件，即有查明之必要。是以被告應就原告所提申請專利範圍修正本重行審
查。上述意旨亦經行政法院認同，請詳見行政法院八十六年度判字第二二一五號判決
。本發明之歐盟對應專利申請案及美國對應之部分接續申請案，業經該等專利局之嚴
格審查而核准專利在案。上述專利申請案之核准誠堪引為本發明符合新穎性、進步性
及產業利用性之專利要件之有利旁證。綜上所述，請判決撤銷原處分及一再訴願決定
等語。
被告答辯意旨略謂︰一、起訴理由指稱「本案所請已符合新穎性及進步性二項專利要
件」、「本案所請應非屬非可供產業上利用之發明」、「本案所請當已可由說明書合
理支持」及「本發明化合物確具所請功效當無可置疑」云云。惟被告於初審核駁理由
先行通知書、初審審定書及再審查核駁理由先行通知書中均已明確指出本案申請專利
範圍籠統過廣，無法由實例合理支持，並敘明其理由及應修正之處。此外，被告須再
強調本案說明書僅有實例７為化合物之製備例，熟習該項技術人士實難依實例７之教
示而據以實施，故說明書所揭示之技術內容並不完整或未完成者，難謂其可供產業上
之利用。再者，訴願決定書中亦指出「原處分機關在審查及再審查核駁理由先行通知
書明確指出其申請專利範圍過廣，在第１項專利中有關A1-A2-C1-C2-C3-A5 之A5包括
：A3-A5 ，A4-A5 及A3-A4-A5或A5之請求中，A3-A4-A5，完全無實施例，要求刪除，
但原告均未見刪除；經詳查其說明書中之所有化合物，確實未能找到A3-A4-A5，相關
之多類似物，僅可找到A1-A2-C1-C2-C3-A5 之物，故申請化合物之專利範圍確實過
廣。又訴願理由認為已明確在實施例７中交待多類化合物之製備方法，經查僅由實
施例７確實難以據以實施本案所請之所有化合物之製備。」二、原告起訴理由所述於
行政救濟階段另提申請專利範圍修正本乙節，惟按專利法第四十四條第一項中規定「
專利專責機關於審查時，得依職權或依申請限期通知申請人或異議人為下列各款之行
為．．．三、補充或修正說明書或圖式。」，同條第四項中亦明定「．．．如其補充
或修正係在發明專利審定公告之後提出者．．．」，其已明確規定任何補充或修正皆
應於審查期間或審定公告之後始得為之，而所有行政救濟階段之補充或修正皆非於被
告之專利審查階段，其亦非為發明專利審定公告之後提出者，自然不符上開專利法之
規定，且行政法院於七十六年度判字第一六○五號判決意旨亦有「．．．原告於被告
機關再審查審定後，始提出修正請求專利部分，既未經被告機關審查及再審查，殊非
訴願、再訴願程序及本院所得審究。．．．」之論明，另於行政法院判決八十六年度
判字第三二六三號判決之內容亦有相同意旨，故原告所提出之中英文修正本當不予受
理審究。另稱本案之對應案已於美國、歐盟獲准專利乙節，以各國專利法制不同、審
查基準互異，所訴尚難執為本案應准予專利之論據，併予指明。綜上所述，被告所為
本案應不予專利之審定並無違法，本案原告之訴無理由，請判決駁回等語。
    理  由
按稱發明者，謂利用自然法則之技術思想之高度創作，為專利法第十九條所規定。同
法第二十條第一項規定，凡可供產業上利用之發明，無該項所列三款情事之一者，得
申請取得發明專利，若不能供產業上利用者，自不得申請取得發明專利。又申請發明
專利之說明書，除應載明申請專利範圍外，並應載明有關之先前技術、發明之目的、
技術內容、特點及功效，使熟習該項技術者能瞭解其內容並據以實施。申請專利範圍
，應具體指明申請專利之標的、技術內容及特點，復為專利法第二十二條第三項及第
四項所規定。本件原告申請發明專利，經被告審查以本案申請專利範圍第一項所請過
於廣泛，其中A5係A3-A4-A5' 之例，完全無實施例可合理支持A3、A4各種組合所形成
之亦具有所稱之功效；申請專利範圍第二十七項至第三十五項所請各種用途之醫藥
組合物，說明書並無明確藥理活性數據可合理支持或證明所請之廣泛用途確實可行；
申請專利範圍第三十二項、第三十三項雖為避免違反專利法之規定將標的改為組合物
，但實質敘述仍為方法，依專利法第二十條第一項前段、第二十二條第三項及第四項
規定，本案應不予專利。原告不服，提起一再訴願，以本案說明書已揭示本案申請專
利範圍第一項所請胜之製備方法，所請化合物之範圍已為實施例合理支持，可供產
業上利用云云。一再訴願決定，以被告於申請案及再審查案核駁理由先行通知書已明
確指出申請專利範圍過廣，第一項申請專利範圍有關A1-A2-C1-C2-C3-A5 之A5包括：
A3-A5'，A4-A5'，及A3-A4-A5'或A5'之請求中，A3-A4-A5' 完全無實施例，應予刪除
，惟未據刪除。說明書中所有化合物，未能找到 A3-A4-A5'相關之多類似物，僅可
找到A1-A2-C1-C2-C3-A5'之物。實施例七未能教示所有申請化合物之製備，難以據以
實施。申請專利範圍第十七項方法請求項之敘述，未能界定其合成方法與習知之短胜
合成方法有何不同，欠缺進步性，敘述內容不夠明確，亦無技術特徵。專利說明書
僅說明部分化合物功效已有數據支持，申請專利範圍過廣，自不得申請取得發明專利
。至訴願所提申請專利範圍修正本，既未經被告審查、再審查，即非行政救濟所得審
究。訴稱本案之對應案已於美國、歐盟獲准專利一節，以各國專利法制不同、審查基
準互異，亦難執為本案應准予專利之論據。又本案所請之多類似物，係由多種胺基
酸所組成。多種胺基酸相互結合而成之多化合物，因結合之胺基酸種類及個數不同
，會顯現不同之作用，對不同組合所具有之作用均須由實際合成及驗證得知，不能以
類推方式或以單分子之類似衍生物為之，所訴以合成發明化合物之一即可代表云云，
實無足採。申請專利範圍第十七項所請之合成方法僅以「偶合」描述，未見任何其他
條件等之說明，失之籠統，且未能指出與習知者有何區別及技術特徵，不得申請取得
發明專利。據以駁回一再訴願。揆諸首揭法律規定，經核被告對原告之申請審定不予
專利，及一再訴願決定加以維持，均無不合。原告提起本件行政訴訟訴稱：(一)依被告
發行之專利審查基準第１－２－２至１－２－５頁在發明不具「產業上可利用性」核
駁一申請案時，需說明「不具可供產業上利用性」之具體理由。本案再審定理由，
完全未提及具體理由。又同基準第１－３－２及１－３－３頁就「發明之技術內容及
特點」有關「化學物質之發明」規定，發明之說明書內，至少須記載一個化學物質之
製造方法、鑑識資料及用途，以至能使熟習該項技術者可據以實施之程度。足認原告
無須對其申請專利範圍所請全部不同態樣之發明化合物提出製造方法、鑑識資料及用
途之說明，況原告於實例７已載明製備本發明多之方法，且實例１亦已顯示合成化
合物之方法，該二方法均可適用於製備所有化合物。(二)本發明化合物之藥理功效已明
確揭示於本案發明書說明之中，亦已詳細描述評估本發明胜物引起生長激素釋放功
效之實驗結果，而促進生長激素釋放之功效可用於各種醫療用途係屬已知。被告以本
發明非可供產業上利用，尚屬無據。(三)依專利法第四十四條規定；專利專責機關於審
查時，得依職權限期通知申請人補充或修正說明書圖式。原告已同意將本案申請專利
範圍縮限至被告再審查審定書所載範圍，被告自應就原告修正之專利範圍重行審查云
云。查(一)本件原告所申請之發明為一種多類似物，係由多種胺基酸所組成，故其審
查依據應依被告頒訂之特定技術領域之微生物相關發明（包含胺基酸序列）審查基準
，而非依一般發明審查基準。原告以一般發明審查基準之規定作為訴辯理由，自有誤
解。依前述特定技術領域之微生物相關發明審查基準第１－８－３頁，關於微生物發
明，於發明之詳細說明內，須載明發明之目的、技術內容及功效，使熟習該項技術者
能瞭解其內容並可據以實施。本件原告申請發明專利之胺基酸，相互結合形成之多
化合物，因結合之胺基酸之種類及個數不同，則會顯現不同之作用，因此，對於不同
之組合其所能具有之作用，均須經由實驗合成及驗證才可，絕不可用類推之方式為之
等情，業經工業技術研究院化學研究所審查意見所明載，有該審查意見書附於訴願
可按。是以原告主張其至少一個製造方法、鑑識資料及用途，即可推論出全部不同態
樣之發明之製造方法、鑑識資料及用途云云，自嫌無據而非可採。(二)被告於八十三年
七月四日台專（玖）○一○五六字第一一七五四七號專利審定書理由(三)已明：本案
申請專利範圍第１及項所請範圍過廣，熟習該項技術人士實難依說明書實例之教示
而據以實施，故說明書所揭示之技術內容並不完整或未完成，難謂其可供產業上利用
，例如「低碳烷基包含２至約１０個直鏈碳原子」，通常具有大於６個Ｃ原子之烷基取
代基化合物之合成，由於立體阻礙因素，其製備條件已非製備甲基或乙基者可替代，
更何況本案乃較一般化合物大而複雜之短、大於６個Ｃ原子之低碳烷基實非習知技
藝人士依本案實施例之教示而可據以實施之範圍；．．．。理由四亦載明原告補充說
明書只有一具天然人類荷爾蒙胺基酸序列之胜與本案眾多短中之一例混合服用之
結果，實難以支持本案其他短；再者，亦無第二組多（短）及第項所述第一
組多及第二組多各採用一種之藥理實驗數據，故難謂所請可供產業上利用。又被
告八十六年十一月二十七日台專（玖）○一○五五字第一四六○一六號專利再審查審
定書理由二及三，亦分別指明：本案申請專利範圍雖經修正，惟第１項所請範圍乃過
於廣泛，其中A5係A3－A4－A5之例，完全無實例可合理支持A3、A4各種組合所形成之
亦具有所稱之功效。申請專利範圍第至項所請各種用途之醫藥組合物於說明書
中，並無明確藥理活性數據可合理支持或證明所請之廣泛用途確實可行，均不符專利
要件。足認被告就原告發明專利之聲請如何不符專利要件，已有詳細理由說明，原告
所稱原處分未明具體理由云云，自嫌無據。(三)專利法第四十四條第四項已明確規定
任何補充或修正皆應於審查期間或審定公告之後始得為之，而所有訴訟救濟階段之補
充或修正皆非於被告專利審查階段，本件原告之修正係於行政救濟階段提出，自不符
上開專利法之規定。本院八十六年判字第二二一五號判決，係就個案為之，並非判例
，無拘束本件之效力。從而原告起訴意旨尚難認為有理由，應予駁回。
據上論結，本件原告之訴為無理由，爰依行政訴訟法第二十六條後段，判決如主文。
中    華    民    國     八十九      年      三      月       二        日
                    行 政 法 院 第 一 庭
                                審 判 長 評  事      黃  綠  星
                                         評  事      藍  獻  林
                                         評  事      黃  璽  君
                                         評  事      廖  宏  明
                                         評  事      鄭  忠  仁
右  正  本  證  明  與  原  本  無  異
                                         法院書記官  彭  秀  玲
中    華    民    國     八十九      年      三      月       三        日


司法院資訊處製作；財團法人民間司法改革基金會備份。
